ACORDAO-COMPLETO-2534228

ACÓRDÃO 4242/2022 ATA 25/2022 - PRIMEIRA CÂMARA

VISTOS, relatados e discutidos estes autos de tomada de contas especial instaurada pela Secretaria Especial do Desenvolvimento Social, em desfavor de Jose Hernani Silveira, em razão da não comprovação da regular aplicação dos recursos repassados pela União ao município de Passos/MG, por meio do Fundo Nacional de Assistência Social, na modalidade fundo a fundo, para a execução dos Programas Proteção Social Básica (PSB) e Proteção Social Especial (PSE) , no exercício de 2011, 
ACORDAM os Ministros do Tribunal de Contas da União, reunidos em sessão de 1ª Câmara, ante as razões expostas pelo Relator, em:
9.1. rejeitar as alegações de defesa apresentadas pelo espólio do Sr. Jose Hernani Silveira (CPF: XXX.571.766-XX) ; 
9.2. julgar irregulares as contas do responsável Jose Hernani Silveira (CPF: XXX.571.766-XX) , nos termos dos arts. 1º, inciso I, 16, inciso III, alíneas 'b' e 'c', da Lei 8.443/1992, c/c os arts. 19 e 23, inciso III, da mesma Lei, condenando seu espólio ao pagamento das importâncias a seguir especificadas, atualizadas monetariamente e acrescidas dos juros de mora, calculadas a partir das datas discriminadas até a data da efetiva quitação do débito, fixando-lhe o prazo de quinze dias, para que comprove, perante o Tribunal, o recolhimento das referidas quantias aos cofres do Fundo Nacional de Assistência Social, nos termos do art. 23, inciso III, alínea "a", da citada Lei, c/c o art. 214, inciso III, alínea "a", do Regimento Interno do TCU:
	Data de ocorrência
	Valor histórico (R$) 

	12/1/2011
	2.567,99

	19/1/2011
	908,04

	25/1/2011
	70,22

	28/1/2011
	6.980,74

	2/2/2011
	197,40

	8/2/2011
	72,39

	14/2/2011
	1.873,37

	17/2/2011
	283,59

	25/2/2011
	5.376,14

	2/3/2011
	72,39

	11/3/2011
	577,92

	11/3/2011
	1.873,37

	14/3/2011
	598,56

	18/3/2011
	62,07

	21/3/2011
	163,78

	21/3/2011
	222,12

	30/3/2011
	7.766,06

	13/4/2011
	1.365,33

	19/4/2011
	785,07

	20/4/2011
	681,12

	28/4/2011
	5.814,46

	6/5/2011
	3.600,83

	12/5/2011
	536,64

	12/5/2011
	876,10

	12/5/2011
	825,60

	20/5/2011
	170,10

	20/5/2011
	1.100,39

	23/5/2011
	631,98

	30/5/2011
	2.343,85

	14/6/2011
	411,44

	14/6/2011
	1.460,44

	20/6/2011
	1.263,06

	29/6/2011
	4.607,37

	13/7/2011
	1.796,25

	20/7/2011
	592,95

	20/7/2011
	1.335,55

	21/7/2011
	1.217,76

	28/7/2011
	5.853,60

	11/8/2011
	1.124,63

	19/8/2011
	1.352,47

	22/8/2011
	230,56

	22/8/2011
	100,31

	22/8/2011
	179,81

	22/8/2011
	252,05

	25/8/2011
	6,51

	30/8/2011
	4.901,06

	14/9/2011
	858,84

	15/9/2011
	211,68

	19/9/2011
	970,65

	19/9/2011
	261,38

	19/9/2011
	70,03

	19/9/2011
	259,30

	19/9/2011
	269,07

	22/9/2011
	6,51

	22/9/2011
	255,10

	22/9/2011
	210,66

	29/9/2011
	2.769,88

	13/10/2011
	1.194,65

	20/10/2011
	736,93

	27/10/2011
	3.172,12

	10/11/2011
	1.194,65

	18/11/2011
	918,87

	29/11/2011
	3.172,12

	9/12/2011
	2.604,50

	13/12/2011
	1.156,45

	20/12/2011
	918,87

	20/12/2011
	414,57

	28/12/2011
	5.220,42

	5/1/2011
	19,50

	10/1/2011
	630,50

	19/1/2011
	189,00

	20/1/2011
	420,70

	20/1/2011
	1.075,30

	28/1/2011
	2.375,86

	14/2/2011
	627,70

	17/2/2011
	257,51

	25/2/2011
	1.671,52

	11/3/2011
	557,28

	11/3/2011
	627,70

	18/3/2011
	886,02

	18/3/2011
	681,12

	30/3/2011
	1.671,52

	12/4/2011
	557,28

	19/4/2011
	482,82

	28/4/2011
	1.671,52

	10/5/2011
	619,20

	12/5/2011
	627,70

	12/5/2011
	248,40

	20/5/2011
	482,82

	30/5/2011
	1.671,52

	14/6/2011
	143,47

	14/6/2011
	601,60

	16/6/2011
	846,24

	16/6/2011
	1.259,04

	20/6/2011
	986,82

	29/6/2011
	1.591,48

	13/7/2011
	601,60

	15/7/2011
	1.155,84

	20/7/2011
	490,67

	25/7/2011
	328,00

	26/7/2011
	1.176,00

	28/7/2011
	1.591,48

	5/8/2011
	1.197,12

	10/8/2011
	1.083,60

	11/8/2011
	601,60

	19/8/2011
	1.941,34

	14/9/2011
	601,60

	19/9/2011
	460,54

	29/9/2011
	1.591,48

	13/10/2011
	601,60

	13/10/2011
	202,20

	20/10/2011
	1.957,18

	27/10/2011
	1.591,48

	9/11/2011
	115,00

	10/11/2011
	601,60

	18/11/2011
	474,14

	29/11/2011
	1.591,48

	9/12/2011
	1.952,33

	20/12/2011
	474,14

	20/12/2011
	422,09

	28/12/2011
	2.193,08

	3/1/2011
	774,00

	5/1/2011
	19,50

	6/1/2011
	630,50

	12/1/2011
	149,57

	13/1/2011
	191,57

	14/1/2011
	1.294,93

	14/1/2011
	44,72

	14/1/2011
	15,35

	19/1/2011
	467,10

	21/1/2011
	898,90

	28/1/2011
	390,96

	14/2/2011
	149,40

	17/2/2011
	113,40

	23/2/2011
	99,00

	23/2/2011
	27,00

	24/2/2011
	774,00

	25/2/2011
	390,96

	10/3/2011
	36,96

	10/3/2011
	10,08

	11/3/2011
	149,04

	15/3/2011
	99,00

	15/3/2011
	27,00

	15/3/2011
	288,96

	18/3/2011
	774,00

	18/3/2011
	699,00

	30/3/2011
	390,96

	1/4/2011
	1.316,07

	6/4/2011
	87,12

	6/4/2011
	23,76

	6/4/2011
	36,96

	6/4/2011
	10,08

	8/4/2011
	288,96

	12/4/2011
	681,12

	13/4/2011
	149,04

	19/4/2011
	339,00

	26/4/2011
	37,12

	26/4/2011
	136,12

	27/4/2011
	1.064,26

	28/4/2011
	390,96

	9/5/2011
	40,32

	9/5/2011
	94,08

	11/5/2011
	577,92

	12/5/2011
	149,04

	13/5/2011
	175,86

	18/5/2011
	1.080,39

	20/5/2011
	552,90

	20/5/2011
	247,00

	30/5/2011
	1.080,96

	14/6/2011
	86,10

	14/6/2011
	425,26

	20/6/2011
	509,55

	20/6/2011
	351,56

	29/6/2011
	1.115,54

	29/6/2011
	1.917,19

	7/7/2011
	97,44

	8/7/2011
	598,56

	13/7/2011
	425,26

	20/7/2011
	341,64

	28/7/2011
	1.597,04

	3/8/2011
	208,32

	3/8/2011
	84,00

	10/8/2011
	1.279,68

	10/8/2011
	516,00

	11/8/2011
	425,26

	19/8/2011
	741,16

	30/8/2011
	1.115,54

	6/9/2011
	22,44

	6/9/2011
	700,88

	13/9/2011
	43,92

	13/9/2011
	1.259,04

	14/9/2011
	425,26

	19/9/2011
	323,56

	29/9/2011
	1.992,77

	30/9/2011
	12,34

	30/9/2011
	11,22

	30/9/2011
	173,04

	30/9/2011
	350,44

	30/9/2011
	1.062,96

	11/10/2011
	80,64

	11/10/2011
	495,36

	13/10/2011
	761,07

	20/10/2011
	622,98

	27/10/2011
	2.298,71

	10/11/2011
	761,07

	18/11/2011
	661,52

	29/11/2011
	2.009,81

	9/12/2011
	1.107,10

	20/12/2011
	599,06

	20/12/2011
	343,45

	28/12/2011
	2.770,88

	28/1/2011
	6.262,90

	25/2/2011
	4.781,18

	14/6/2011
	160,94

	14/6/2011
	671,62

	29/9/2011
	1.788,54

	13/7/2011
	671,62

	20/7/2011
	550,43

	11/8/2011
	335,81

	19/8/2011
	516,63

	30/8/2011
	894,27

	14/9/2011
	335,81

	19/9/2011
	258,31

	29/9/2011
	894,27

	13/10/2011
	335,81

	20/10/2011
	258,31

	27/10/2011
	894,27

	10/11/2011
	335,81

	18/11/2011
	265,94

	29/11/2011
	894,27

	9/12/2011
	1.230,08

	13/12/2011
	647,87

	20/12/2011
	265,94

	20/12/2011
	265,94

	28/12/2011
	1.230,08

	5/1/2011
	70,22

	12/1/2011
	1.532,80

	12/1/2011
	1.784,47

	19/1/2011
	1.793,96

	25/1/2011
	70,22

	7/2/2011
	1.532,80

	14/2/2011
	1.784,47

	17/2/2011
	1.716,76

	11/3/2011
	2.098,32

	18/3/2011
	536,64

	18/3/2011
	1.825,47

	30/3/2011
	6.766,55

	12/4/2011
	536,64

	13/4/2011
	2.726,02

	19/4/2011
	1.986,42

	28/4/2011
	7.575,86

	3/5/2011
	2,17

	6/5/2011
	962,76

	9/5/2011
	70,22

	11/5/2011
	412,80

	12/5/2011
	2.566,58

	20/5/2011
	2.259,39

	26/5/2011
	89,00

	30/5/2011
	7.157,64

	14/6/2011
	667,61

	14/6/2011
	2.513,28

	20/6/2011
	2.190,35

	29/6/2011
	7.279,64

	8/7/2011
	3.435,18

	13/7/2011
	1.962,96

	20/7/2011
	2.196,71

	28/7/2011
	5.961,75

	8/8/2011
	1.238,40

	11/8/2011
	2.513,28

	19/8/2011
	2.481,20

	22/8/2011
	429,78

	30/8/2011
	7.371,90

	14/9/2011
	1.962,96

	20/9/2011
	2.075,88

	29/9/2011
	5.852,72

	13/10/2011
	1.962,96

	20/10/2011
	1.641,29

	27/10/2011
	5.768,85

	18/11/2011
	1.671,61

	29/11/2011
	5.852,72

	7/12/2011
	2.555,41

	9/12/2011
	7.397,54

	9/12/2011
	70,22

	20/12/2011
	1.689,75

	20/12/2011
	1.599,34

	28/12/2011
	5.993,49

	2/2/2011
	38.069,03

	4/1/2011
	1.812,56

	13/1/2011
	6,52

	13/1/2011
	405,00

	21/1/2011
	937,00

	25/1/2011
	210,65

	2/2/2011
	6,52

	8/2/2011
	210,65

	20/4/2011
	21,36

	25/4/2011
	1.469,30

	27/4/2011
	690,64

	17/5/2011
	21,63

	18/5/2011
	699,37

	29/9/2011
	25,60

	30/9/2011
	828,20

	10/11/2011
	14,12

	16/11/2011
	456,38

	28/11/2011
	10,97

	29/11/2011
	354,73

	7/12/2011
	14,51

	8/12/2011
	469,19

9.3. autorizar, desde logo, a cobrança judicial da dívida, caso não atendida a notificação, na forma do disposto no art. 28, inciso II, da Lei 8.443/1992;
9.4. enviar cópia deste Acórdão à Procuradoria da República no Estado de Minas Gerais, nos termos do § 3º do art. 16 da Lei 8.443/1992, c/c o § 7º do art. 209 do Regimento Interno do TCU, para adoção das medidas cabíveis; e
9.5. enviar cópia deste Acórdão à Secretaria Especial do Desenvolvimento Social e ao espólio do responsável, para ciência.

Tomada de contas especial instaurada pela Secretaria Especial do Desenvolvimento Social, em razão da não comprovação da regular aplicação dos recursos repassados pela União ao município de Passos/MG, por meio do Fundo Nacional de Assistência Social, na modalidade fundo a fundo, para a execução dos Programas Proteção Social Básica (PSB) e Proteção Social Especial (PSE), no exercício de 2011

Primeira Câmara

Prefeitura Municipal de Passos - MG.

3. Interessados/Responsáveis:
3.1. Interessado: Secretaria Especial do Desenvolvimento Social.
3.2. Responsável: Jose Hernani Silveira (XXX.571.766-XX).

13.1. Ministros presentes: Walton Alencar Rodrigues (Presidente), Benjamin Zymler, Vital do Rêgo e Jorge Oliveira.
13.2. Ministros-Substitutos presentes: Augusto Sherman Cavalcanti (Relator) e Weder de Oliveira.

ACORDAO-COMPLETO-2580317

Acórdão 2150/2023 - Primeira Câmara

AUGUSTO SHERMAN

Adoto, como relatório, excerto da instrução elaborada por Auditora lotada na SecexTCE (peça 122) , anuída pelos dirigentes da unidade (peças 123-124) , bem como o Parecer divergente do MP/TCU (peça 125) :
"INTRODUÇÃO
1.	Cuidam os autos de tomada de contas especial instaurada pela Secretaria Especial do Desenvolvimento Social, em desfavor de Jose Hernani Silveira (CPF: XXX.571.766-XX) , em razão da não comprovação da regular aplicação dos recursos repassados pela União ao município de Passos/MG, por meio do Fundo Nacional de Assistência Social, na modalidade fundo a fundo, para a execução dos Programas Proteção Social Básica (PSB) e Proteção Social Especial (PSE) , no exercício de 2011.
HISTÓRICO
2.	Em 6/8/2021, com fundamento na IN/TCU 71/2012, alterada pela IN/TCU 76/2016 e DN/TCU 155/2016, o dirigente da Secretaria Especial do Desenvolvimento Social autorizou a instauração da tomada de contas especial (peça 90) . O processo foi registrado no sistema e-TCE com o número 2581/2021.
3.		Os recursos repassados pelo Fundo Nacional de Assistência Social a município de Passos - MG, no exercício de 2011, na modalidade fundo a fundo, conforme demonstrativo de parcelas pagas (peça 3) . 
4.		O fundamento para a instauração da Tomada de Contas Especial, conforme consignado na matriz de responsabilização elaborada pelo tomador de contas, foi a constatação da seguinte irregularidade: 
Ausência parcial de documentação de prestação de contas dos recursos federais repassados ao Prefeitura Municipal de Passos - MG, no âmbito do PSB/PSE- 2011.
5.	O responsável arrolado na fase interna foi devidamente comunicado e, diante da ausência de justificativas suficientes para elidir a irregularidade e da não devolução dos recursos, instaurou-se a tomada de contas especial.
6.		No relatório (peça 99) , o tomador de contas concluiu que o prejuízo importaria no valor original de R$ 404.274,08, imputando-se a responsabilidade a Jose Hernani Silveira, falecido (a) , Prefeito Municipal, no período de 1/1/2009 a 31/12/2012, na condição de gestor dos recursos. 
7.			Em 25/11/2021, a Controladoria-Geral da União emitiu o relatório de auditoria (peça 102) , em concordância com o relatório do tomador de contas. O certificado de auditoria e o parecer do dirigente do órgão de controle interno concluíram pela irregularidade das presentes contas (peças 103 e 104) .
8.		Em 10/12/2021, o ministro responsável pela área atestou haver tomado conhecimento das conclusões contidas no relatório e certificado de auditoria, bem como do parecer conclusivo do dirigente do órgão de controle interno, manifestando-se pela irregularidade das contas, e determinou o encaminhamento do processo ao Tribunal de Contas da União (peça 105) .
9.	Na instrução inicial (peça 109) , analisando-se os documentos nos autos, concluiu-se pela necessidade de realização de citação para a seguinte irregularidade: 
9.1.	Irregularidade 1: ausência parcial de documentação de prestação de contas dos recursos federais repassados ao município de Passos - MG, no âmbito do PSB/PSE- 2011.
9.1.1.		Evidências da irregularidade: documentos técnicos presentes nas peças 44, 58, 59 e 89.
9.1.2.		Normas infringidas: Art. 37, caput, c/c o art. 70, parágrafo único, da Constituição da República Federativa do Brasil, art. 93 do Decreto-lei 200/1967; art. 66, caput, do Decreto 93.872/1986, art. 8º da Portaria MDS 625/2010.
9.2.		Débitos relacionados ao responsável Jose Hernani Silveira (CPF: XXX.571.766-XX) :
	Data de ocorrência
	Valor histórico (R$) 

	12/1/2011
	2.567,99

	19/1/2011
	908,04

	25/1/2011
	70,22

	28/1/2011
	6.980,74

	2/2/2011
	197,40

	8/2/2011
	72,39

	14/2/2011
	1.873,37

	17/2/2011
	283,59

	25/2/2011
	5.376,14

	2/3/2011
	72,39

	11/3/2011
	577,92

	11/3/2011
	1.873,37

	14/3/2011
	598,56

	18/3/2011
	62,07

	21/3/2011
	163,78

	21/3/2011
	222,12

	30/3/2011
	7.766,06

	13/4/2011
	1.365,33

	19/4/2011
	785,07

	20/4/2011
	681,12

	28/4/2011
	5.814,46

	6/5/2011
	3.600,83

	12/5/2011
	536,64

	12/5/2011
	876,10

	12/5/2011
	825,60

	20/5/2011
	170,10

	20/5/2011
	1.100,39

	23/5/2011
	631,98

	30/5/2011
	2.343,85

	14/6/2011
	411,44

	14/6/2011
	1.460,44

	20/6/2011
	1.263,06

	29/6/2011
	4.607,37

	13/7/2011
	1.796,25

	20/7/2011
	592,95

	20/7/2011
	1.335,55

	21/7/2011
	1.217,76

	28/7/2011
	5.853,60

	11/8/2011
	1.124,63

	19/8/2011
	1.352,47

	22/8/2011
	230,56

	22/8/2011
	100,31

	22/8/2011
	179,81

	22/8/2011
	252,05

	25/8/2011
	6,51

	30/8/2011
	4.901,06

	14/9/2011
	858,84

	15/9/2011
	211,68

	19/9/2011
	970,65

	19/9/2011
	261,38

	19/9/2011
	70,03

	19/9/2011
	259,30

	19/9/2011
	269,07

	22/9/2011
	6,51

	22/9/2011
	255,10

	22/9/2011
	210,66

	29/9/2011
	2.769,88

	13/10/2011
	1.194,65

	20/10/2011
	736,93

	27/10/2011
	3.172,12

	10/11/2011
	1.194,65

	18/11/2011
	918,87

	29/11/2011
	3.172,12

	9/12/2011
	2.604,50

	13/12/2011
	1.156,45

	20/12/2011
	918,87

	20/12/2011
	414,57

	28/12/2011
	5.220,42

	5/1/2011
	19,50

	10/1/2011
	630,50

	19/1/2011
	189,00

	20/1/2011
	420,70

	20/1/2011
	1.075,30

	28/1/2011
	2.375,86

	14/2/2011
	627,70

	17/2/2011
	257,51

	25/2/2011
	1.671,52

	11/3/2011
	557,28

	11/3/2011
	627,70

	18/3/2011
	886,02

	18/3/2011
	681,12

	30/3/2011
	1.671,52

	12/4/2011
	557,28

	19/4/2011
	482,82

	28/4/2011
	1.671,52

	10/5/2011
	619,20

	12/5/2011
	627,70

	12/5/2011
	248,40

	20/5/2011
	482,82

	30/5/2011
	1.671,52

	14/6/2011
	143,47

	14/6/2011
	601,60

	16/6/2011
	846,24

	16/6/2011
	1.259,04

	20/6/2011
	986,82

	29/6/2011
	1.591,48

	13/7/2011
	601,60

	15/7/2011
	1.155,84

	20/7/2011
	490,67

	25/7/2011
	328,00

	26/7/2011
	1.176,00

	28/7/2011
	1.591,48

	5/8/2011
	1.197,12

	10/8/2011
	1.083,60

	11/8/2011
	601,60

	19/8/2011
	1.941,34

	14/9/2011
	601,60

	19/9/2011
	460,54

	29/9/2011
	1.591,48

	13/10/2011
	601,60

	13/10/2011
	202,20

	20/10/2011
	1.957,18

	27/10/2011
	1.591,48

	9/11/2011
	115,00

	10/11/2011
	601,60

	18/11/2011
	474,14

	29/11/2011
	1.591,48

	9/12/2011
	1.952,33

	20/12/2011
	474,14

	20/12/2011
	422,09

	28/12/2011
	2.193,08

	3/1/2011
	774,00

	5/1/2011
	19,50

	6/1/2011
	630,50

	12/1/2011
	149,57

	13/1/2011
	191,57

	14/1/2011
	1.294,93

	14/1/2011
	44,72

	14/1/2011
	15,35

	19/1/2011
	467,10

	21/1/2011
	898,90

	28/1/2011
	390,96

	14/2/2011
	149,40

	17/2/2011
	113,40

	23/2/2011
	99,00

	23/2/2011
	27,00

	24/2/2011
	774,00

	25/2/2011
	390,96

	10/3/2011
	36,96

	10/3/2011
	10,08

	11/3/2011
	149,04

	15/3/2011
	99,00

	15/3/2011
	27,00

	15/3/2011
	288,96

	18/3/2011
	774,00

	18/3/2011
	699,00

	30/3/2011
	390,96

	1/4/2011
	1.316,07

	6/4/2011
	87,12

	6/4/2011
	23,76

	6/4/2011
	36,96

	6/4/2011
	10,08

	8/4/2011
	288,96

	12/4/2011
	681,12

	13/4/2011
	149,04

	19/4/2011
	339,00

	26/4/2011
	37,12

	26/4/2011
	136,12

	27/4/2011
	1.064,26

	28/4/2011
	390,96

	9/5/2011
	40,32

	9/5/2011
	94,08

	11/5/2011
	577,92

	12/5/2011
	149,04

	13/5/2011
	175,86

	18/5/2011
	1.080,39

	20/5/2011
	552,90

	20/5/2011
	247,00

	30/5/2011
	1.080,96

	14/6/2011
	86,10

	14/6/2011
	425,26

	20/6/2011
	509,55

	20/6/2011
	351,56

	29/6/2011
	1.115,54

	29/6/2011
	1.917,19

	7/7/2011
	97,44

	8/7/2011
	598,56

	13/7/2011
	425,26

	20/7/2011
	341,64

	28/7/2011
	1.597,04

	3/8/2011
	208,32

	3/8/2011
	84,00

	10/8/2011
	1.279,68

	10/8/2011
	516,00

	11/8/2011
	425,26

	19/8/2011
	741,16

	30/8/2011
	1.115,54

	6/9/2011
	22,44

	6/9/2011
	700,88

	13/9/2011
	43,92

	13/9/2011
	1.259,04

	14/9/2011
	425,26

	19/9/2011
	323,56

	29/9/2011
	1.992,77

	30/9/2011
	12,34

	30/9/2011
	11,22

	30/9/2011
	173,04

	30/9/2011
	350,44

	30/9/2011
	1.062,96

	11/10/2011
	80,64

	11/10/2011
	495,36

	13/10/2011
	761,07

	20/10/2011
	622,98

	27/10/2011
	2.298,71

	10/11/2011
	761,07

	18/11/2011
	661,52

	29/11/2011
	2.009,81

	9/12/2011
	1.107,10

	20/12/2011
	599,06

	20/12/2011
	343,45

	28/12/2011
	2.770,88

	28/1/2011
	6.262,90

	25/2/2011
	4.781,18

	14/6/2011
	160,94

	14/6/2011
	671,62

	29/9/2011
	1.788,54

	13/7/2011
	671,62

	20/7/2011
	550,43

	11/8/2011
	335,81

	19/8/2011
	516,63

	30/8/2011
	894,27

	14/9/2011
	335,81

	19/9/2011
	258,31

	29/9/2011
	894,27

	13/10/2011
	335,81

	20/10/2011
	258,31

	27/10/2011
	894,27

	10/11/2011
	335,81

	18/11/2011
	265,94

	29/11/2011
	894,27

	9/12/2011
	1.230,08

	13/12/2011
	647,87

	20/12/2011
	265,94

	20/12/2011
	265,94

	28/12/2011
	1.230,08

	5/1/2011
	70,22

	12/1/2011
	1.532,80

	12/1/2011
	1.784,47

	19/1/2011
	1.793,96

	25/1/2011
	70,22

	7/2/2011
	1.532,80

	14/2/2011
	1.784,47

	17/2/2011
	1.716,76

	11/3/2011
	2.098,32

	18/3/2011
	536,64

	18/3/2011
	1.825,47

	30/3/2011
	6.766,55

	12/4/2011
	536,64

	13/4/2011
	2.726,02

	19/4/2011
	1.986,42

	28/4/2011
	7.575,86

	3/5/2011
	2,17

	6/5/2011
	962,76

	9/5/2011
	70,22

	11/5/2011
	412,80

	12/5/2011
	2.566,58

	20/5/2011
	2.259,39

	26/5/2011
	89,00

	30/5/2011
	7.157,64

	14/6/2011
	667,61

	14/6/2011
	2.513,28

	20/6/2011
	2.190,35

	29/6/2011
	7.279,64

	8/7/2011
	3.435,18

	13/7/2011
	1.962,96

	20/7/2011
	2.196,71

	28/7/2011
	5.961,75

	8/8/2011
	1.238,40

	11/8/2011
	2.513,28

	19/8/2011
	2.481,20

	22/8/2011
	429,78

	30/8/2011
	7.371,90

	14/9/2011
	1.962,96

	20/9/2011
	2.075,88

	29/9/2011
	5.852,72

	13/10/2011
	1.962,96

	20/10/2011
	1.641,29

	27/10/2011
	5.768,85

	18/11/2011
	1.671,61

	29/11/2011
	5.852,72

	7/12/2011
	2.555,41

	9/12/2011
	7.397,54

	9/12/2011
	70,22

	20/12/2011
	1.689,75

	20/12/2011
	1.599,34

	28/12/2011
	5.993,49

	2/2/2011
	38.069,03

	4/1/2011
	1.812,56

	13/1/2011
	6,52

	13/1/2011
	405,00

	21/1/2011
	937,00

	25/1/2011
	210,65

	2/2/2011
	6,52

	8/2/2011
	210,65

	20/4/2011
	21,36

	25/4/2011
	1.469,30

	27/4/2011
	690,64

	17/5/2011
	21,63

	18/5/2011
	699,37

	29/9/2011
	25,60

	30/9/2011
	828,20

	10/11/2011
	14,12

	16/11/2011
	456,38

	28/11/2011
	10,97

	29/11/2011
	354,73

	7/12/2011
	14,51

	8/12/2011
	469,19

9.2.1.			Cofre credor: Fundo Nacional de Assistência Social.
9.2.2.			Responsável: Jose Hernani Silveira (CPF: XXX.571.766-XX) .
9.2.2.1.	Conduta: apresentar de forma incompleta a documentação relativa à prestação de contas dos recursos federais repassados por meio do instrumento em questão.
9.2.2.2.	Nexo de causalidade: a apresentação incompleta da documentação da prestação de contas impediu a comprovação da regular aplicação dos recursos federais repassados, no âmbito do instrumento em questão, resultando em presunção de dano ao erário.
9.2.2.3.	Culpabilidade: não há excludentes de ilicitude, de culpabilidade e de punibilidade; é razoável supor que o responsável tinha consciência da ilicitude de sua conduta; era exigível conduta diversa da praticada, qual seja, apresentar a prestação de contas contendo todos os documentos necessários à comprovação da regular aplicação dos recursos federais repassados, conforme estabelecido nas normas aplicáveis. 
9.2.3.	Encaminhamento: citação.
10.	Em cumprimento ao pronunciamento da unidade (peça 111) , foi efetuada citação do responsável, nos moldes adiante:
a)	 Jose Hernani Silveira - promovida a citação do responsável, conforme delineado adiante:
	Comunicação: Ofício 0503/2022 - Seproc (peça 113) 
Data da Expedição: 19/1/2022
Data da Ciência: 24/1/2022 (peça 114) 
Nome Recebedor: Crislaine H. Serafim
Observação: Ofício enviado para o endereço do responsável, conforme pesquisa na base de dados no sistema da Receita Federal, custodiada pelo TCU (peça 112) .
Fim do prazo para a defesa: 8/2/2022
	
11.	Conforme Despacho de Conclusão das Comunicações Processuais (peça 115) , as providências inerentes às comunicações processuais foram concluídas. 
12.	Transcorrido o prazo regimental, a responsável pelo espólio de Jose Hernani Silveira apresentou defesa (peça 117) , que será analisada na seção Exame Técnico.
ANÁLISE DOS PRESSUPOSTOS DE PROCEDIBILIDADE DA IN/TCU 71/2012
Avaliação de Viabilidade do Exercício do Contraditório e Ampla Defesa
13.		Verifica-se que não houve o transcurso de mais de dez anos desde o fato gerador sem que tenha havido a notificação do responsável pela autoridade administrativa federal competente (art. 6º, inciso II, c/c art. 19 da IN/TCU 71/2012, modificada pela IN/TCU 76/2016) , uma vez que o fato gerador da irregularidade sancionada ocorreu em 28/12/2011, e o responsável foi notificado sobre a irregularidade pela autoridade administrativa competente conforme abaixo:
13.1.	Jose Hernani Silveira, por meio do ofício acostado à peça 10, recebido em 16/4/2015, conforme AR (peça 11) .
Valor de Constituição da TCE 	
14.		Verifica-se, ainda, que o valor atualizado do débito apurado (sem juros) em 1/1/2017 é de R$ 585.702,93, portanto superior ao limite mínimo de R$ 100.000,00, na forma estabelecida conforme os arts. 6º, inciso I, e 19 da IN/TCU 71/2012, modificada pela IN/TCU 76/2016. 
OUTROS PROCESSOS/DÉBITOS NOS SISTEMAS DO TCU COM OS MESMOS RESPONSÁVEIS
15.		Informa-se que não foi encontrado débito imputável ao responsável em outros processos no Tribunal.
16.		A tomada de contas especial está, assim, devidamente constituída e em condição de ser instruída.
EXAME TÉCNICO			
Da defesa do responsável Jose Hernani Silveira
17.	O responsável Jose Hernani Silveira apresentou defesa, que passa a ser analisada em seguida:
Argumento 1 - Da prescrição
18.	Alega que a responsabilidade civil por dano (direta ou indireta) prescreve em 3 anos contados da data do fato e que, uma fez que o fato gerador da irregularidade ocorreu em 28/12/2011, o prazo para responsabilização teria expirado em 28/12/2014, por força do art. 205, § 3º, do Código Civil.
19.	Afirma que, ainda que se adote a prescrição quinquenal (STF RE 636.886) , também já teria ocorrido a prescrição em 2016.
Análise do argumento 1
20.	O Supremo Tribunal Federal - STF, no Recurso Extraordinário - RE 636.886, fixou a tese, com repercussão geral reconhecida, de que 'é prescritível a pretensão de ressarcimento ao erário fundada em decisão de Tribunal de Contas' (Tema 899) . Em que pese o questionamento acerca da abrangência da tese ali firmada, confirmada em embargos declaratórios julgados em agosto de 2021, no sentido de que se circunscreveria apenas ao processo de execução da condenação imposta pelo TCU (ou seja, inaplicável à pretensão de ressarcimento exercida no processo 'conhecimento' da TCE) , verifica-se que o STF, por meio de decisões prolatadas pelas suas duas turmas, tem decidido de forma reiterada que se aplica o prazo prescricional de 5 anos previsto na Lei 9.873/1999 às pretensões sancionatória e ressarcitória a cargo do Tribunal de Contas da União. 
21.	Seja por aplicação direta ou por analogia, a orientação sufragada é no sentido de que o prazo de 5 anos é compatível com a tese de que a ação e a execução prescrevem no mesmo prazo (Súmula 150 do STF) , bem como com o fato de que a Lei 9.873/1999 - que regulamenta o exercício de ação punitiva pela Administração Pública Federal, direta e indireta - regeria integralmente a prescrição no âmbito do TCU. Quanto a este último aspecto, o Ministro Luís Roberto Barroso, no voto exarado no julgamento do MS 32.201, embora tenha advertido que a atuação do TCU, em sua acepção clássica, não se qualifica como exercício do poder de polícia, ressaltou que a Lei 9.873/1999 assumiria vocação regulatória geral da prescrição do exercício da competência sancionadora da Administração Pública, sendo sua disciplina aplicável a qualquer ação punitiva da Administração Pública Federal, exceto àquelas esferas em que exista regulamentação específica. Ademais, em virtude da autonomia científica do Direito Administrativo, não haveria razão plausível para suprimir a omissão da Lei Orgânica do Tribunal de Contas da União, no tocante ao estabelecimento de um prazo prescricional próprio, valendo-se das normas de direito civil, e não das de direito administrativo.
22.	Eis algumas ementas que evidenciam o entendimento predominante do STF:
Ementa: AGRAVO REGIMENTAL EM MANDADO DE SEGURANÇA. TOMADA DE CONTAS ESPECIAL. TRIBUNAL DE CONTAS DA UNIÃO. CONDENAÇÃO A RESSARCIMENTO AO ERÁRIO. PRESCRIÇÃO. MARCO INTERRUPTIVO. ART. 2°, II, DA LEI 9.873/1999. ATO INEQUÍVOCO DE APURAÇÃO DO FATO. DISCUSSÃO. DIREITO LÍQUIDO E CERTO. DEMONSTRAÇÃO. INOCORRÊNCIA. SUBSISTÊNCIA DA DECISÃO AGRAVADA. AGRAVO A QUE SE NEGA PROVIMENTO. I - As razões do agravo regimental são inaptas para desconstituir os fundamentos da decisão agravada, que, por isso, se mantêm hígidos. II - Aplicando-se a regulamentação da Lei 9.873/1999 ao caso concreto, observa-se que a pretensão sancionatória do TCU, em relação aos atos praticados pelo impetrante, levando-se em consideração a ocorrência de 5 causas interruptivas da prescrição, não teria sido fulminada pelo decurso do tempo. III - A pretensão do recorrente, fundada na discussão sobre os fatos apontados como marcos interruptivos da prescrição da pretensão punitiva da Administração Pública, refoge aos estreitos limites do mandamus, ante a ausência de liquidez e certeza do direito pleiteado. IV - Agravo regimental a que se nega provimento. MS 36067 ED-AgR. Órgão julgador: Segunda Turma. Relator (a) : Min. RICARDO LEWANDOWSKI. Julgamento: 18/10/2019
Ementa: AGRAVO REGIMENTAL EM RECLAMAÇÃO. TRIBUNAL DE CONTAS DA UNIÃO. TOMADA DE CONTA ESPECIAL. PRESCRIÇÃO DA PRETENSÃO PUNITIVA. RECONHECIDA EM DECISÃO DO SUPREMO TRIBUNAL FEDERAL. PRESCRITIBILIDADE DO RESSARCIMENTO AO ERÁRIO FUNDADA EM DECISÃO DE TRIBUNAL DE CONTAS. AÇÃO DE IMPROBIDADE ADMINISTRATIVA COM PEDIDO DE RESSARCIMENTO JÁ EM CURSO. AGRAVO REGIMENTAL A QUE SE NEGA PROVIMENTO. I - O acórdão do TCU determinou a formação de processo administrativo para avaliarem, efetivamente, a eventual responsabilização do agravado para o ressarcimento do dano ao erário, contrariando, assim, autoridade desta Corte no MS 35.512/DF, uma vez que houve a concessão da segurança para declarar a ocorrência da prescrição da pretensão punitiva do TCU em relação às infrações imputadas a ele, destacando-se que a União poderia perseguir os valores referentes ao ressarcimento dos danos na esfera judicial. II - Agravo regimental a que se nega provimento. (Rcl 39497 AgR. Órgão julgador: Segunda Turma. Relator (a) : Min. RICARDO LEWANDOWSKI. Julgamento: 10/10/2020) 
Ementa: MANDADO DE SEGURANÇA. DIREITO ADMINISTRATIVO. TRIBUNAL DE CONTAS DA UNIÃO. SERVIDOR DA SECRETARIA DE SAÚDE DO ESTADO DO ACRE. FISCALIZAÇÃO OMISSA E DEFICIENTE NA EXECUÇÃO DE DOIS CONVÊNIOS FIRMADOS ENTRE A SECRETARIA ESTADUAL E O MINISTÉRIO DA SAÚDE. APLICAÇÃO DE MULTA. ARTS. 28, II, E 58, II, DA LEI 8.443/1992. ART. 268, II, DO REGIMENTO INTERNO DO TCU. PRESCRIÇÃO DA PRETENSÃO SANCIONATÓRIA. OCORRÊNCIA. APLICAÇÃO DA LEI 9.873/1999. PRECEDENTES DESTE STF. MEDIDA LIMINAR DEFERIDA E RATIFICADA NO EXAME DE MÉRITO. SEGURANÇA CONCEDIDA PARA AFASTAR A MULTA APLICADA. 1. A prescrição da pretensão punitiva do TCU é regulada pela Lei 9.873/1999, descabendo a aplicação do prazo decenal previsto na legislação civil (art. 205 do Código Civil) . Ao revés, incide o prazo quinquenal previsto na Lei 9.873/1999 (MS 32201, Rel. Min. Roberto Barroso, PRIMEIRA TURMA, DJe 7/8/2017; MS 35.512-AgR, Rel. Min. Ricardo Lewandowski, SEGUNDA TURMA, DJe 21/6/2019) . 2. In casu, na linha do parecer apresentado pelo Ministério Público Federal e da decisão liminar de minha lavra, é inequívoca a superação do prazo prescricional quinquenal. Os ilícitos apontados pela Corte de Contas ocorreram em julho de 2006, tendo o processo de auditoria sido instaurado em 9/10/2006. A ordem de citação do responsável para a audiência, por sua vez, ocorreu em 25/6/2007. Entretanto, a decisão condenatória recorrível foi exarada somente em 31/5/2016, data da prolação do Acórdão 3513/2016-TCU-Primeira Câmara. 3. Ex positis, CONCEDO A SEGURANÇA unicamente para afastar a sanção de multa aplicada ao impetrante, nos autos da Tomada de Contas Processo 023.288/2006-0, máxime da ocorrência de prescrição da pretensão punitiva do Tribunal de Contas da União. MS 35940. (Órgão julgador: Primeira Turma. Relator (a) : Min. LUIZ FUX. Julgamento: 16/06/2020) .
23.	Essa orientação também foi seguida nas seguintes decisões monocráticas: MS 36.127-MC/DF e MS 35.940-MC/DF, Rel. Min. Luiz Fux; MS 35.294, MS 35.539/DF e MS 35.971-TP/DF, Rel. Min. Marco Aurélio; MS 34.256 MC/DF, MS 36.054-MC e MS 36.067-MC/DF, Rel. Min. Ricardo Lewandowski.
24.	O Supremo Tribunal Federal tem se pronunciado no sentido de reconhecer não só a aplicação da prescrição quinquenal com fulcro na interpretação da Lei 9.873/1999, mas também a incidência dos marcos interruptivos do prazo prescricional consignados na referida lei, tantas vezes quanto presentes os suportes fáticos (MS 32201, Relator: Min. Roberto Barroso) . 
25.	Entendimento que também foi adotado nas seguintes decisões monocráticas: MS 36.054, MS 34.256-MC, MS 35.512 e MS 36.067-MC, todos de relatoria do Min. Ricardo Lewandowski; MS 35.294, MS 35.539 e MS 35.971-TP, todos de relatoria do Min. Marco Aurélio; MS 32.201, Rel. Min. Roberto Barroso, e MS 36.127-MC e MS 35.940-MC, Min. Luiz Fux.
26.	Em relação ao termo inicial da contagem do prazo prescricional, o 'caput' do art. 1º da Lei 9.873/1999 oferece solução que não destoa do modelo adotado pelo TCU no incidente de uniformização de jurisprudência, em que se examinou a prescrição da pretensão punitiva, nos termos do Acórdão 1441/2016-TCU-Plenário (Rel. Min. Benjamin Zymler) , com a adição da particularidade de explicitar o caso de infrações permanentes ou continuadas:
a) Regra geral: 'data da prática do ato' (o que equivale a 'ocorrência da irregularidade sancionada') ;
b) Regra especial: 'no caso de infração permanente ou continuada, do dia em que tiver cessado'.
27.	A Lei 9.873/1999, no art. 2º, estabelece as causas interruptivas da prescrição punitiva, consoante abaixo transcrito, já na redação conferida pela Lei 11.941/2009:
Art. 2º Interrompe-se a prescrição da ação punitiva:
I - pela notificação ou citação do indiciado ou acusado, inclusive por meio de edital;
II - por qualquer ato inequívoco, que importe apuração do fato;
III - pela decisão condenatória recorrível.
IV - por qualquer ato inequívoco que importe em manifestação expressa de tentativa de solução conciliatória no âmbito interno da administração pública federal.
28.		O quadro a seguir indica alguns eventos processuais, ocorridos no curso de uma TCE (fase interna e externa) - instaurada em razão de irregularidades na aplicação de recursos da União transferidos a entes subnacionais - que poderiam ser enquadrados nas causas de interrupção da prescrição acima apontadas, sem prejuízo, é claro, de outras ocorrências fáticas elegíveis como marco interruptivo, a depender da forma de proceder de cada entidade ou órgão tomador de contas.
	I - pela notificação ou citação do indiciado ou acusado, inclusive por meio de edital;
	 (i) notificação no âmbito do procedimento administrativo de ressarcimento previamente à instauração da TCE;
 (ii) notificação efetuada pelo órgão tomador de contas acerca da instauração da TCE;
 (iii) ato que ordenar a citação efetuada pelo TCU.
*Data da ciência da notificação ou citação pelos responsáveis ou de publicação do edital no DOU.

	II - por qualquer ato inequívoco, que importe apuração do fato;
* procedimento que evidencie a apuração dos fatos irregulares, com o objetivo quantificar o dano e identificar possíveis responsáveis.
	 (i) relatório de sindicância ou PAD;
 (ii) relatório de apuração de irregularidades referente ao processo administrativo prévio à instauração da TCE;
 (iii) relatórios de fiscalização, pareceres, despachos, informações e memorandos relacionados à apuração dos fatos irregulares;
 (iv) relatório do tomador de contas;
 (v) relatório do controle interno; 
 (vi) termo de instauração ou designação de instauração da TCE;
 (vii) autuação da TCE no TCU; entre outras causas.
*Há quem inclua nesse grupo diligências que comprovam providências do responsável sobre as irregularidades investigadas.

	III - pela decisão condenatória recorrível.
	 (i) Verifica-se apenas no âmbito do TCU com a data da prolação do acórdão condenatório recorrível.

	IV - por qualquer ato inequívoco que importe em manifestação expressa de tentativa de solução conciliatória no âmbito interno da administração pública federal.
	 (i) pedido de parcelamento;
 (ii) pagamento parcial do débito;
 (iii) qualquer manifestação do responsável que demonstre claramente a sua intenção de recolher o débito.

29.		Bem se vê, portanto, que haveria uma multiplicidade de causas de interrupção da prescrição, conforme se depreende do art. 2º da Lei 9.873/1999. Tal exegese encontra respaldo em precedentes do STF, a exemplo do que se decidiu no julgamento do MS 36067 (Rel. Min. Ricardo Lewandowski) , com destaque para trecho do voto em que o Relator reconhece cinco causas de interrupção da prescrição, in verbis:
 (...) Assim, faz-se necessário levar em consideração que, apesar de os fatos objeto da apuração conduzida pela Corte de Contas remontarem aos anos de 1999 e 2000, período no qual o impetrante era Secretário de Saúde municipal, o Tribunal de Contas da União deu prosseguimento à tomada de contas especial por ter constatado a ocorrência de 5 causas interruptivas da prescrição, a saber: a) relatório de auditoria em conjunto realizada pelo Denasus e pela Secretaria Federal de Controle, lavrado em 06/07/2001, sendo este, certamente, um ato inequívoco que importou a apuração do fato (art. 2º, II, da Lei n. 9.873/1999) ; b) instauração de Tomada de Contas Especial pelo FNS, ocorrida em 05/10/2005, sendo este também, certamente, um ato inequívoco que importou a apuração do fato (art. 2º, II, da Lei n. 9.873/1999) ; c) a autuação da presente Tomada de Contas Especial no âmbito do Tribunal de Contas da União, ocorrida em 12/08/2008, sendo este também, certamente, um ato inequívoco que importou a apuração do fato (art. 2º, II, da Lei n. 9.873/1999) ; d) o ato que ordenou a citação do responsável, ora impetrante, ocorrida em 12/07/2010 (art. 2º, I, da Lei n. 9.873/1999) ; e e) o exercício do poder punitivo ocorrido em 20/06/2012, data da prolação do Acórdão 1563/2012-TCU-Plenário (art. 2º, III, da Lei n. 9.873/1999) .
30.	No caso concreto, portanto, tendo como parâmetro a tese firmada pelo STF, no RE 636.886, no sentido de que ambas pretensões do TCU (sancionatória e ressarcitória) sujeitam-se ao prazo prescricional de 5 anos previsto na Lei 9.873/1999, considerando, ainda, o sistema prescricional delineado na citada lei, inclusive as causas de suspensão e de interrupção da prescrição, temos os seguintes eventos processuais:
	a) datas das práticas dos atos (termo inicial para contagem dos prazos prescricionais) : data da conclusão da ocorrência dos pagamentos, que se deu entre 3/1/2011 e 28/12/2011;
	b) emissão da Nota Técnica 498/2015, de 25/3/2015, apontando pendências a serem sanadas;
	c) Ofício 1751, de 27/3/2015 (peça 10) , recebido em 16/4/2015 pelo Sr. José Hernani da Silveira (peça 11) , o qual aponta impropriedades a serem sanadas pelo referido responsável;
	d) emissão da Nota Técnica 2071, de 10/11/2016 (peça 44) , apontando pendências e solicitando o encaminhamento de documentação comprobatória;
	e) Ofício 4417, de 10/11/2016 (peça 47) , recebido em 5/1/2017 pela Sra. Maria da Penha Freire Silva, o qual aponta impropriedades a serem sanadas pelo responsável;
	f) Nota técnica 6229/2018 (peça 54) , de 16/8/2018, encaminhando o processo para instauração de TCE;
	g) emissão do Relatório de TCE 57/2021, de 27/10/2021 (peça 97) ;
	h) ordenação da citação do espólio na fase externa da TCE, ocorrida em 17/12/2021 (peça 111) .
31.	Analisando-se a sequência de eventos processuais enumerados no item anterior, os quais teriam o condão de interromper a prescrição da ação punitiva desta Corte no entender do STF, observa-se que não teria transcorrido o prazo prescricional de 5 (cinco) anos entre cada evento processual e o seguinte. Ressalte-se ainda que também não teria ocorrido a prescrição intercorrente a que se refere o art. 1º, § 1º, da Lei 9873/99 (prazo de 3 anos) . Portanto, mesmo levando-se em consideração o entendimento do STF, não teria ocorrido a prescrição da pretensão sancionatória e ressarcitória a cargo do TCU.
32.	Além disso, caso concreto tratado no RE 636.886 (tema 899 da repercussão geral) diz respeito à fase de execução judicial de deliberação do Tribunal de Contas, tanto assim que, para deslindá-lo, foi necessária a aplicação da Lei 6.830/1980, a Lei de Execuções Fiscais, diploma legal evidentemente inaplicável à fase que antecede a formação do título executivo extrajudicial, caracterizada pela atuação do órgão de controle externo até a prolação do acórdão.
33.	Veja-se que foram opostos embargos declaratórios contra a referida decisão do STF, os quais foram rejeitados pela maioria da Suprema Corte (Plenário, Sessão Virtual de 13.8.2021 a 20.8.2021) , confirmando, portanto, a abrangência da deliberação prolatada na fixação do tema 899, razão por que se deve adotar a orientação prevalente no TCU, no sentido de que a matéria ali tratada alcançaria tão somente a fase judicial de cobrança do título extrajudicial, não atingindo os processos de controle externo, mantendo-se, desse modo,  a interpretação adotada pela Suprema Corte, em 2008, no Mandado de Segurança - MS 26.210, oportunidade em que foi definida a tese da imprescritibilidade das ações de ressarcimento ao erário:
A suspensão pelo STF das demandas nas quais esteja em questão a prescritibilidade da pretensão de ressarcimento ao erário com base em decisão de tribunal de contas (RE 636.886/STF) alcança tão somente a fase judicial de cobrança do título extrajudicial, não atingindo os processos de controle externo em trâmite. Até julgamento definitivo em contrário pelo STF, permanece o entendimento do TCU acerca da imprescritibilidade das pretensões de ressarcimento decorrentes de tomadas de contas especiais. (Acórdão 1267/2019-TCU-Plenário, Relator: Min. AROLDO CEDRAZ) 
A suspensão pelo STF das demandas nas quais esteja em questão a prescritibilidade da pretensão de ressarcimento ao erário com base em decisão de tribunal de contas (RE 636.886/STF) alcança tão somente a fase judicial de cobrança do título extrajudicial, não atingindo os processos de controle externo em trâmite. Até julgamento definitivo em contrário pelo STF, permanecem imprescritíveis as pretensões de ressarcimento decorrentes de tomadas de contas especiais. (Acórdão 7930/2018-TCU-Segunda Câmara, Relatora: Min. ANA ARRAES) .
34.	Por outro lado, especificamente no que tange à prescrição da pretensão punitiva, verifica-se que o Acórdão 1441/2016-TCU-Plenário, Relator Ministro Benjamin Zymler, que uniformizou a jurisprudência acerca dessa questão, subordinou tal prescrição ao prazo prescricional geral indicado no art. 205, do Código Civil, que é de dez anos, contado da data de ocorrência da irregularidade sancionada, nos termos do art. 189, do Código Civil, sendo este prazo interrompido pelo ato que ordenar a citação, a audiência ou a oitiva do responsável.
35.	No caso em exame, não ocorreu a prescrição da pretensão punitiva, uma vez que a irregularidade sancionada ocorreu em 28/12/2011 e o ato de ordenação da citação ocorreu em 17/12/2021.
36.	Portanto, diferente do entendimento esposado pelo responsável, não se configurou a prescrição nem tanto em relação à competência sancionatória deste Tribunal nem quanto em relação ao ressarcimento.
37.	Entende-se, portanto, que as alegações de defesa apresentadas quanto a este item não merecem ser acolhidas.
Argumento 2 - da ausência de bens a serem transmitidos
38.	Alega que, conforme documentos anexos, o responsável não deixou bens a serem transmitidos e, assim, incorrer na responsabilidade sucessora até o limite da herança, nos termos dos arts. 1.792 do Código Civil e 796 do Código de Processo Civil.
39.	Prossegue informando que, ainda que se pudesse falar em meação, certo seria que a meação da Sra. Maria da Penha não responderia por dívidas do espólio ante a ausência de nexo de causalidade para a sua responsabilização direta, uma vez que a responsabilidade decorrente da TCE é indireta, limitando-se até a força da herança, razão pela qual, inexistindo espólio pela ausência de bens, não se fala em responsabilidade pela força da herança.
Análise
40.	Conforme jurisprudência deste Tribunal, a eventual inexistência ou insuficiência de patrimônio de responsável falecido não configura fato que deve ser aferido pelo TCU, mas sim pelo devido órgão de cobrança judicial. Nesse sentido são os Acórdão 2227/2014-TCU-Segunda Câmara, rel. Ministro André de Carvalho, 1781/2014 - TCU - Primeira Câmara, rel. Ministro José Mucio Monteiro.
41.	Entende-se, portanto, que as alegações de defesa apresentadas quanto a este ponto não merecem ser acolhidas.
Argumento 3 - da responsabilidade do Secretário de Assistência Social
42.	Argumenta que se faz necessário ouvir o ex-Secretário Municipal de Assistência Social, Sr. Auro Maia, o qual poderia prestar esclarecimentos e informações a respeito dos recursos recebidos, bem como apresentar documentos complementares, uma vez que era o gestor dos referidos recursos.
Análise
43.	Há jurisprudência neste Tribunal no sentido de que a delegação de competência a secretário realizada por decreto municipal é insuficiente para afastar a responsabilidade do prefeito pela utilização dos recursos federais. Se não houver lei dispondo diferentemente, o ordenador de despesas é o prefeito, titular máximo da administração pública local (v. Acórdão 10397/2021-TCU-Segunda Câmara, rel. Ministro Marcos Bemquerer) .
44.	A defesa não encaminhou documento que evidenciasse a existência de lei vigente no exercício de 2011 atribuindo tal responsabilidade ao Secretário Municipal de Assistência Social.
45.	Além disso, mesmo que houvesse normativo nesse sentido, a delegação de competência não implica delegação de responsabilidade, cabendo à autoridade delegante a fiscalização dos atos de seus subordinados, sob pena de culpa in vigilando e culpa in eligendo.
46.	Assinala-se, ainda, que o gestor responsável foi instado pelo órgão repassador dos recursos na fase interna da TCE a sanar as irregularidades apontadas, não tendo o mesmo apresentado qualquer manifestação do sentido de ausência de sua responsabilidade por existência de lei delegando competência aos secretários municipais para o exercício de atos de gestão.
47.	Entende-se, portanto, que as alegações de defesa apresentadas quanto a este ponto não merecem ser acolhidas. 
Prescrição da Pretensão Punitiva
48.		Vale ressaltar que a pretensão punitiva do TCU, conforme Acórdão 1441/2016-TCU-Plenário, Relator Benjamin Zymler, que uniformizou a jurisprudência acerca dessa questão, subordina-se ao prazo geral de prescrição indicado no art. 205 do Código Civil, que é de dez anos, contado da data de ocorrência da irregularidade sancionada, nos termos do art. 189 do Código Civil, sendo este prazo interrompido pelo ato que ordenar a citação, a audiência ou a oitiva do responsável.
49.	No caso em exame, não ocorreu a prescrição, uma vez que a irregularidade sancionada ocorreu em 28/12/2011, e o ato de ordenação da citação ocorreu em 17/12/2021.
CONCLUSÃO
50.		Em face da análise promovida na seção 'Exame Técnico', propõe-se rejeitar as alegações de defesa do espólio de Jose Hernani Silveira, uma vez que não foram suficientes para sanar as irregularidades a ele atribuídas e nem afastar o débito apurado. Ademais, inexistem nos autos elementos que demonstrem a boa-fé do responsável ou a ocorrência de outras excludentes de culpabilidade.
51.	Verifica-se também que não houve a prescrição da pretensão punitiva, conforme análise já realizada.
52.		Tendo em vista que não constam dos autos elementos que permitam reconhecer a boa-fé do responsável, sugere-se que as suas contas sejam julgadas irregulares, nos termos do art. 202, § 6º, do Regimento Interno do TCU, com a imputação do débito atualizado monetariamente e acrescido de juros de mora, nos termos do art. 202, § 1º do Regimento Interno do TCU, descontado o valor eventualmente recolhido. Considerando que houve o falecimento do responsável, não há que se falar em aplicação da multa prevista no art. 57 da Lei 8.443/1992.
PROPOSTA DE ENCAMINHAMENTO
53.	Diante do exposto, submetemos os autos à consideração superior, propondo ao Tribunal:
a)	rejeitar as alegações de defesa apresentadas pelo espólio do Sr. Jose Hernani Silveira (CPF: XXX.571.766-XX) ; 
b)			julgar irregulares, nos termos dos arts. 1º, inciso I, 16, inciso III, alíneas b e c, da Lei 8.443/1992, c/c os arts. 19 e 23, inciso III, da mesma Lei, as contas do responsável Jose Hernani Silveira (CPF: XXX.571.766-XX) , condenando-o seu espólio ao pagamento das importâncias a seguir especificadas, atualizadas monetariamente e acrescidas dos juros de mora, calculadas a partir das datas discriminadas até a data da efetiva quitação do débito, fixando-lhe o prazo de quinze dias, para que comprove, perante o Tribunal, o recolhimento das referidas quantias aos cofres do Fundo Nacional de Assistência Social, nos termos do art. 23, inciso III, alínea 'a', da citada lei, c/c o art. 214, inciso III, alínea 'a', do Regimento Interno do TCU.  
		Débitos relacionados ao responsável Jose Hernani Silveira (CPF: XXX.571.766-XX) :
	Data de ocorrência
	Valor histórico (R$) 

	12/1/2011
	2.567,99

	19/1/2011
	908,04

	25/1/2011
	70,22

	28/1/2011
	6.980,74

	2/2/2011
	197,40

	8/2/2011
	72,39

	14/2/2011
	1.873,37

	17/2/2011
	283,59

	25/2/2011
	5.376,14

	2/3/2011
	72,39

	11/3/2011
	577,92

	11/3/2011
	1.873,37

	14/3/2011
	598,56

	18/3/2011
	62,07

	21/3/2011
	163,78

	21/3/2011
	222,12

	30/3/2011
	7.766,06

	13/4/2011
	1.365,33

	19/4/2011
	785,07

	20/4/2011
	681,12

	28/4/2011
	5.814,46

	6/5/2011
	3.600,83

	12/5/2011
	536,64

	12/5/2011
	876,10

	12/5/2011
	825,60

	20/5/2011
	170,10

	20/5/2011
	1.100,39

	23/5/2011
	631,98

	30/5/2011
	2.343,85

	14/6/2011
	411,44

	14/6/2011
	1.460,44

	20/6/2011
	1.263,06

	29/6/2011
	4.607,37

	13/7/2011
	1.796,25

	20/7/2011
	592,95

	20/7/2011
	1.335,55

	21/7/2011
	1.217,76

	28/7/2011
	5.853,60

	11/8/2011
	1.124,63

	19/8/2011
	1.352,47

	22/8/2011
	230,56

	22/8/2011
	100,31

	22/8/2011
	179,81

	22/8/2011
	252,05

	25/8/2011
	6,51

	30/8/2011
	4.901,06

	14/9/2011
	858,84

	15/9/2011
	211,68

	19/9/2011
	970,65

	19/9/2011
	261,38

	19/9/2011
	70,03

	19/9/2011
	259,30

	19/9/2011
	269,07

	22/9/2011
	6,51

	22/9/2011
	255,10

	22/9/2011
	210,66

	29/9/2011
	2.769,88

	13/10/2011
	1.194,65

	20/10/2011
	736,93

	27/10/2011
	3.172,12

	10/11/2011
	1.194,65

	18/11/2011
	918,87

	29/11/2011
	3.172,12

	9/12/2011
	2.604,50

	13/12/2011
	1.156,45

	20/12/2011
	918,87

	20/12/2011
	414,57

	28/12/2011
	5.220,42

	5/1/2011
	19,50

	10/1/2011
	630,50

	19/1/2011
	189,00

	20/1/2011
	420,70

	20/1/2011
	1.075,30

	28/1/2011
	2.375,86

	14/2/2011
	627,70

	17/2/2011
	257,51

	25/2/2011
	1.671,52

	11/3/2011
	557,28

	11/3/2011
	627,70

	18/3/2011
	886,02

	18/3/2011
	681,12

	30/3/2011
	1.671,52

	12/4/2011
	557,28

	19/4/2011
	482,82

	28/4/2011
	1.671,52

	10/5/2011
	619,20

	12/5/2011
	627,70

	12/5/2011
	248,40

	20/5/2011
	482,82

	30/5/2011
	1.671,52

	14/6/2011
	143,47

	14/6/2011
	601,60

	16/6/2011
	846,24

	16/6/2011
	1.259,04

	20/6/2011
	986,82

	29/6/2011
	1.591,48

	13/7/2011
	601,60

	15/7/2011
	1.155,84

	20/7/2011
	490,67

	25/7/2011
	328,00

	26/7/2011
	1.176,00

	28/7/2011
	1.591,48

	5/8/2011
	1.197,12

	10/8/2011
	1.083,60

	11/8/2011
	601,60

	19/8/2011
	1.941,34

	14/9/2011
	601,60

	19/9/2011
	460,54

	29/9/2011
	1.591,48

	13/10/2011
	601,60

	13/10/2011
	202,20

	20/10/2011
	1.957,18

	27/10/2011
	1.591,48

	9/11/2011
	115,00

	10/11/2011
	601,60

	18/11/2011
	474,14

	29/11/2011
	1.591,48

	9/12/2011
	1.952,33

	20/12/2011
	474,14

	20/12/2011
	422,09

	28/12/2011
	2.193,08

	3/1/2011
	774,00

	5/1/2011
	19,50

	6/1/2011
	630,50

	12/1/2011
	149,57

	13/1/2011
	191,57

	14/1/2011
	1.294,93

	14/1/2011
	44,72

	14/1/2011
	15,35

	19/1/2011
	467,10

	21/1/2011
	898,90

	28/1/2011
	390,96

	14/2/2011
	149,40

	17/2/2011
	113,40

	23/2/2011
	99,00

	23/2/2011
	27,00

	24/2/2011
	774,00

	25/2/2011
	390,96

	10/3/2011
	36,96

	10/3/2011
	10,08

	11/3/2011
	149,04

	15/3/2011
	99,00

	15/3/2011
	27,00

	15/3/2011
	288,96

	18/3/2011
	774,00

	18/3/2011
	699,00

	30/3/2011
	390,96

	1/4/2011
	1.316,07

	6/4/2011
	87,12

	6/4/2011
	23,76

	6/4/2011
	36,96

	6/4/2011
	10,08

	8/4/2011
	288,96

	12/4/2011
	681,12

	13/4/2011
	149,04

	19/4/2011
	339,00

	26/4/2011
	37,12

	26/4/2011
	136,12

	27/4/2011
	1.064,26

	28/4/2011
	390,96

	9/5/2011
	40,32

	9/5/2011
	94,08

	11/5/2011
	577,92

	12/5/2011
	149,04

	13/5/2011
	175,86

	18/5/2011
	1.080,39

	20/5/2011
	552,90

	20/5/2011
	247,00

	30/5/2011
	1.080,96

	14/6/2011
	86,10

	14/6/2011
	425,26

	20/6/2011
	509,55

	20/6/2011
	351,56

	29/6/2011
	1.115,54

	29/6/2011
	1.917,19

	7/7/2011
	97,44

	8/7/2011
	598,56

	13/7/2011
	425,26

	20/7/2011
	341,64

	28/7/2011
	1.597,04

	3/8/2011
	208,32

	3/8/2011
	84,00

	10/8/2011
	1.279,68

	10/8/2011
	516,00

	11/8/2011
	425,26

	19/8/2011
	741,16

	30/8/2011
	1.115,54

	6/9/2011
	22,44

	6/9/2011
	700,88

	13/9/2011
	43,92

	13/9/2011
	1.259,04

	14/9/2011
	425,26

	19/9/2011
	323,56

	29/9/2011
	1.992,77

	30/9/2011
	12,34

	30/9/2011
	11,22

	30/9/2011
	173,04

	30/9/2011
	350,44

	30/9/2011
	1.062,96

	11/10/2011
	80,64

	11/10/2011
	495,36

	13/10/2011
	761,07

	20/10/2011
	622,98

	27/10/2011
	2.298,71

	10/11/2011
	761,07

	18/11/2011
	661,52

	29/11/2011
	2.009,81

	9/12/2011
	1.107,10

	20/12/2011
	599,06

	20/12/2011
	343,45

	28/12/2011
	2.770,88

	28/1/2011
	6.262,90

	25/2/2011
	4.781,18

	14/6/2011
	160,94

	14/6/2011
	671,62

	29/9/2011
	1.788,54

	13/7/2011
	671,62

	20/7/2011
	550,43

	11/8/2011
	335,81

	19/8/2011
	516,63

	30/8/2011
	894,27

	14/9/2011
	335,81

	19/9/2011
	258,31

	29/9/2011
	894,27

	13/10/2011
	335,81

	20/10/2011
	258,31

	27/10/2011
	894,27

	10/11/2011
	335,81

	18/11/2011
	265,94

	29/11/2011
	894,27

	9/12/2011
	1.230,08

	13/12/2011
	647,87

	20/12/2011
	265,94

	20/12/2011
	265,94

	28/12/2011
	1.230,08

	5/1/2011
	70,22

	12/1/2011
	1.532,80

	12/1/2011
	1.784,47

	19/1/2011
	1.793,96

	25/1/2011
	70,22

	7/2/2011
	1.532,80

	14/2/2011
	1.784,47

	17/2/2011
	1.716,76

	11/3/2011
	2.098,32

	18/3/2011
	536,64

	18/3/2011
	1.825,47

	30/3/2011
	6.766,55

	12/4/2011
	536,64

	13/4/2011
	2.726,02

	19/4/2011
	1.986,42

	28/4/2011
	7.575,86

	3/5/2011
	2,17

	6/5/2011
	962,76

	9/5/2011
	70,22

	11/5/2011
	412,80

	12/5/2011
	2.566,58

	20/5/2011
	2.259,39

	26/5/2011
	89,00

	30/5/2011
	7.157,64

	14/6/2011
	667,61

	14/6/2011
	2.513,28

	20/6/2011
	2.190,35

	29/6/2011
	7.279,64

	8/7/2011
	3.435,18

	13/7/2011
	1.962,96

	20/7/2011
	2.196,71

	28/7/2011
	5.961,75

	8/8/2011
	1.238,40

	11/8/2011
	2.513,28

	19/8/2011
	2.481,20

	22/8/2011
	429,78

	30/8/2011
	7.371,90

	14/9/2011
	1.962,96

	20/9/2011
	2.075,88

	29/9/2011
	5.852,72

	13/10/2011
	1.962,96

	20/10/2011
	1.641,29

	27/10/2011
	5.768,85

	18/11/2011
	1.671,61

	29/11/2011
	5.852,72

	7/12/2011
	2.555,41

	9/12/2011
	7.397,54

	9/12/2011
	70,22

	20/12/2011
	1.689,75

	20/12/2011
	1.599,34

	28/12/2011
	5.993,49

	2/2/2011
	38.069,03

	4/1/2011
	1.812,56

	13/1/2011
	6,52

	13/1/2011
	405,00

	21/1/2011
	937,00

	25/1/2011
	210,65

	2/2/2011
	6,52

	8/2/2011
	210,65

	20/4/2011
	21,36

	25/4/2011
	1.469,30

	27/4/2011
	690,64

	17/5/2011
	21,63

	18/5/2011
	699,37

	29/9/2011
	25,60

	30/9/2011
	828,20

	10/11/2011
	14,12

	16/11/2011
	456,38

	28/11/2011
	10,97

	29/11/2011
	354,73

	7/12/2011
	14,51

	8/12/2011
	469,19

Valor atualizado do débito (com juros) em 30/3/2022: R$ 782.465,97.
c)	autorizar, desde logo, a cobrança judicial da dívida, caso não atendida a notificação, na forma do disposto no art. 28, inciso II, da Lei 8.443/1992;
d)	autorizar também, desde logo, se requerido, com fundamento no art. 26, da Lei 8.443, de 1992, c/c o art. 217, §1º do Regimento Interno do TCU, o parcelamento da dívida em até 36 parcelas, incidindo, sobre cada parcela, corrigida monetariamente, os correspondentes acréscimos legais, fixando-lhe o prazo de quinze dias, a contar do recebimento da notificação, para comprovar, perante o Tribunal, o recolhimento da primeira parcela, e de trinta dias, a contar da parcela anterior, para comprovar os recolhimentos das demais parcelas, devendo incidir, sobre cada valor mensal, atualizado monetariamente, os juros de mora devidos, no caso do débito, na forma prevista na legislação em vigor, alertando o responsável de que a falta de comprovação do recolhimento de qualquer parcela importará o vencimento antecipado do saldo devedor, nos termos do § 2º do art. 217 do Regimento Interno deste Tribunal; 
e)	enviar cópia do Acórdão a ser prolatado à Procuradoria da República no Estado de Minas Gerais, nos termos do § 3º do art. 16 da Lei 8.443/1992, c/c o § 7º do art. 209 do Regimento Interno do TCU, para adoção das medidas cabíveis; e
f)	enviar cópia do Acórdão que vier a ser proferido ao Secretaria Especial do Desenvolvimento Social e ao responsável, para ciência;
g)	informar à Procuradoria da República no Estado de Minas Gerais, ao Secretaria Especial do Desenvolvimento Social e ao responsável que a presente deliberação, acompanhada do Relatório e do Voto que a fundamenta, está disponível para a consulta no endereço www.tcu.gov.br/acordaos, além de esclarecer que, caso requerido, o TCU poderá fornecer sem custos as correspondentes cópias, de forma impressa; e
h)	informar à Procuradoria da República no Estado de Minas Gerais que, nos termos do parágrafo único do art. 62 da Resolução TCU 259/2014, os procuradores e membros do Ministério Público credenciados nesta Corte podem acessar os presentes autos de forma eletrônica e automática, ressalvados apenas os casos de eventuais peças classificadas como sigilosas, as quais requerem solicitação formal."
2.	Enfim, o Parecer do MP/TCU (peça 125) :
"Trata-se de tomada de contas especial instaurada pela Secretaria Especial do Desenvolvimento Social, em razão de irregularidades na aplicação dos recursos repassados pelo Fundo Nacional de Assistência Social (FNAS) ao Município de Passos/MG, para aplicação nos serviços de Proteção Social Básica (PSB) e Proteção Social Especial (PSE) , no exercício de 2011.
O tomador de contas concluiu pela existência de débito no valor de R$ 404.274,08, sob a responsabilidade do Sr. Jose Hernani Silveira, como decorrência da ausência parcial de documentação comprobatória das despesas (peça 99) .
No âmbito deste Tribunal, em face da constatação do falecimento do responsável, procedeu-se à citação do espólio, na pessoa de sua administradora provisória, cuja defesa foi objeto de análise na peça 122, resultando em proposta uniforme de julgamento pela irregularidade das contas, com condenação em débito. Apesar de ter avaliado a prescrição da pretensão punitiva e ter concluído pela não ocorrência (item 49 da instrução) , não consta proposta de aplicação de multa no encaminhamento sugerido.
Sobre a alegação da defendente acerca da ocorrência de prescrição, passo a tecer algumas considerações.
As despesas para as quais o Sr. Jose Hernani Silveira deixou de apresentar a comprovação ocorreram entre 5/1/2011 e 28/12/2011, conforme tabela integrante da proposta de condenação (peça 122, p. 17-26) . Nesse sentido, para os débitos anteriores a 17/12/2011, verifica-se que se referem a irregularidades cometidas mais de dez anos antes da ordenação da citação, o que justifica, em meu sentir, que se apure a incidência da prescrição da pretensão de ressarcimento aos cofres públicos, sobretudo em face da evolução da jurisprudência do Supremo Tribunal Federal (STF) a respeito da matéria.
Registro que, em diversas oportunidades, ao promover minuciosa e detida análise do tema, defendi que a prescrição da pretensão de ressarcimento ao erário deve seguir as regras estabelecidas no Código Civil atualmente vigente. Cito, como exemplo, os pareceres emitidos nos autos do TC Processo 000.012/2020-3, da relatoria do Ministro Vital do Rêgo; do TC Processo 036.485/2019-5, da relatoria do Ministro-Substituto Marcos Bemquerer Costa; do TC Processo 020.232/2017-9, da relatoria do Ministro-Substituto Weder de Oliveira; do TC Processo 031.091/2013-0, da relatoria do Ministro Benjamin Zymler; do TC  Processo 004.030/2017-6, da relatoria do Ministro-Substituto André Carvalho; do TC Processo 029.107/2019-9, da relatoria do Ministro Raimundo Carreiro; do TC  Processo 006.359/2019-1, da relatoria do Ministro Augusto Nardes; do TC Processo 017.162/2007-1, da relatoria do Ministro Aroldo Cedraz; do TC Processo 035.278/2015-3, da relatoria do Ministro-Substituto Augusto Sherman Cavalcanti; do TC Processo 000.071/2020-0, da relatoria do Ministro Jorge Oliveira; do TC Processo 027.487/2017-2, da relatoria do Ministro Walton Alencar Rodrigues; e do TC Processo 018.978/2012-6, da relatoria do Ministro Bruno Dantas.
Nos pareceres lançados nos referidos processos, sustentei que, em razão de seu caráter genérico e da ausência de normas específicas que disciplinem o assunto, o art. 205 do Código Civil - que constitui a regra geral de prescrição - deve incidir, a priori, em todas as situações para as quais a lei não tenha estabelecido prazo inferior. As normas de direito civil, notadamente as insertas na parte geral do Código Civil, por sua abrangência e estofo em sólidos princípios de direito, devem orientar a aplicação do Direito em todos os ramos, quando não conflitantes com matérias especificamente reguladas. Assim, na inexistência de norma específica para a hipótese, entendo que devem incidir as regras da Lei 10.406/2002.
Compreendo, ademais, que a regra do art. 205 do Código Civil, conquanto inespecífica, é perfeitamente compatível com as normas que, desde muito, regem o procedimento de controle externo. E, neste passo, para que não se afronte a harmonia e o caráter sistêmico de suas normas, o Código Civil também pode e deve servir de parâmetro para o regramento de outras questões, como, por exemplo, e no que couber: as causas de suspensão previstas nos arts. 198 e 200; as causas interruptivas do art. 202, incisos I e VI; o recomeço da contagem do prazo estabelecido no art. 202, parágrafo único; a prescrição intercorrente prevista no art. 202, parágrafo único; os efeitos da interrupção efetuada contra devedor solidário, ex vi do art. 204, § 1º, in fine; o prazo geral de dez anos previsto no art. 205; e o dever de guarda de documentos de que trata o art. 1.194.
Ciente de que a egrégia Corte de Contas da União continua a adotar a tese da imprescritibilidade da pretensão de ressarcimento (v.g. Acórdão 5236/2020-TCU-Plenário, 11.839/2020-TCU-2ª Câmara, 18/2021-TCU-1ª Câmara e 120/2021-TCU-Plenário) , peço vênias para ratificar  o posicionamento externado nos pareceres acima referenciados, de que o exame da ocorrência da prescrição da pretensão de ressarcimento aos cofres públicos - instrumentalizada nos processos de contas que tramitam no TCU - deve ter como parâmetro o prazo geral de prescrição indicado no art. 205 da Lei 10.406/2002, contado a partir da data de ocorrência da irregularidade que deu origem ao débito, em consonância com o art. 189 da mesma lei.
Isso posto, passo ao exame da ocorrência da prescrição da pretensão de ressarcimento no caso concreto. Considerando que as regras aplicáveis à prescrição da pretensão punitiva, nos termos do Acórdão 1441/2016-TCU-Plenário, são as mesmas que ora proponho para a análise da prescrição da pretensão de ressarcimento ao erário; considerando que, in casu, as irregularidades que ensejariam a aplicação de sanção são as mesmas que deram causa à condenação em débito, assim como são as mesmas as causas interruptivas e demais variáveis; entendo cabível a análise em conjunto da ocorrência da prescrição para ambas pretensões.
Tendo tais balizas como parâmetro para o exame da matéria, concluo pela consumação da prescrição da pretensão de ressarcimento ao erário quanto às despesas não comprovadas ocorridas entre 5/1/2011 e 17/12/2011, visto que o prazo prescricional de dez anos transcorreu sem que fosse interrompido pelo ato que autorizou a citação do espólio, qual seja, o pronunciamento da SecexTCE expedido em 17/12/2011 (peça 111) . Por conseguinte, entendo que em relação a tais parcelas operaram-se os efeitos da prescrição, cabendo, por conseguinte, desconstituir o dano delas decorrente.
Admitindo que o Tribunal não acolha a tese de prescrição por mim apresentada, em atenção ao parágrafo 2º do art. 62 do Regimento Interno do TCU, manifesto-me pelo arquivamento das contas com fundamento diverso, qual seja, a ausência de pressupostos de desenvolvimento válido e regular do processo.
A meu ver, o lapso temporal já transcorrido desde a prática dos atos inquinados deve ser levado em consideração para afastar a responsabilidade do espólio nestes autos. O Sr. Jose Hernani Silveira foi o responsável pela lacuna referente à comprovação de parte das despesas realizadas com os recursos do FNAS em 2011.
Considerando o interregno de quase dez anos desde a ocorrência das irregularidades, deve-se reconhecer possível prejuízo ao contraditório e à ampla defesa por parte dos sucessores do responsável, sobre quem recairia a obrigação de demonstrar a aplicação de recursos geridos há muitos anos.
Assim, em que pese o transcurso de tempo não ser, por si só, empecilho à condenação de responsáveis por este Tribunal, penso ser possível aplicar em favor do espólio do Sr. Jose Hernani Silveira a jurisprudência deste Tribunal sobre o assunto, não obstante a diferença de onze dias para que se completassem os dez anos desde o último pagamento realizado.
Menciono, a título exemplificativo, os Acórdãos 3.141/2014 e 2.146/2015, ambos do Plenário, e os Acórdãos 18.908/2021 e 810/2022, ambos da Primeira Câmara, por meio dos quais este Tribunal decidiu pelo arquivamento das contas do responsável com base nos fundamentos ora defendidos.
Assim, caso não acolhida a preliminar suscitada por este membro do Parquet de contas, proponho a adoção de medida semelhante nestes autos, em harmonia com a jurisprudência acima referida.
Diante do exposto, este membro do Ministério Público de Contas junto ao TCU propõe o arquivamento do presente processo, sem julgamento do mérito, nos termos do art. 212 do Regimento Interno do TCU (RI/TCU) , sem prejuízo de que, caso o Tribunal entenda pertinente, envie cópia do acórdão a ser prolatado, bem como do relatório e do voto que o fundamentarem, à Procuradoria da República no Estado do Minas Gerais "
	É o relatório.

Erick Freire Silveira (104552/OAB-MG), representando Maria da Penha Freire Silveira; Maria da Penha Freire Silveira, representando Jose Hernani Silveira.

Procurador Sergio Ricardo Costa Caribé.

TOMADA DE CONTAS ESPECIAL. AUSÊNCIA DE DOCUMENTAÇÃO COMPROBATÓRIA. FALECIMENTO DO GESTOR. CITAÇÃO. REJEIÇÃO DAS ALEGAÇÕES DE DEFESA. INOCORRÊNCIA DA PRESCRIÇÃO. CONTAS IRREGULARES. DÉBITO.

TOMADA DE CONTAS ESPECIAL (TCE)

Secretaria de Controle Externo de Tomada de Contas Especial (SecexTCE).

Em exame tomada de contas especial instaurada pela Secretaria Especial do Desenvolvimento Social, em razão de irregularidades na aplicação dos recursos repassados pelo Fundo Nacional de Assistência Social (FNAS) ao Município de Passos/MG, para aplicação nos serviços de Proteção Social Básica (PSB) e Proteção Social Especial (PSE) , no exercício de 2011.
O FNAS repassou ao Município o valor total de R$ 1.012.774,65 para custeio dos referidos Programas (peça 7, p. 1) , sendo que, ao examinar a prestação de contas encaminhada por meio do Demonstrativo Sintético Anual da Execução Físico-Financeira, através do SuasWeb, o ente repassador não encontrou a aprovação da prestação de contas relativas ao PSB e PSE pelo Conselho Municipal de Assistência Social (peça 6) .
Após instar as autoridades municipais a apresentarem, no ano de 2015, "toda documentação referente à prestação de contas (...) tais como notas fiscais, extratos bancários, notas de empenho, relação de pagamento" relativamente a estes Programas (peça 8) , a Secretária Municipal de Assistência Social enviou expedientes ao ente repassador (peças 14-43) , os quais foram posteriormente complementados (peça 78) . Ao fim e ao cabo, o ente repassador concluiu (peça 99) que houve prejuízo no valor original de R$ 404.274,08, calculado a partir do cotejo entre os valores repassados (peça 3) e a documentação recebida, imputando-se a responsabilidade ao Sr. José Hernani Silveira, falecido, Prefeito Municipal, no período de 1/1/2009 a 31/12/2012. 
Já no âmbito desta Casa, em face da constatação do falecimento do responsável em 25/9/2016 (peça 118) , procedeu-se à citação do espólio, na pessoa de sua administradora provisória, cuja defesa encontra-se acostada à peça 117.
Em sua derradeira instrução (peças 122-124) , a Secex-TCE propõe o julgamento pela irregularidade das contas do responsável, com sua condenação em débito. A despeito de concluir pela inocorrência da prescrição da pretensão punitiva (Acórdão 1441/2016-TCU-Plenário) - dado considerar que irregularidade sancionada teria ocorrido em 28/12/2011 e o ato de ordenação de citação em 17/12/2021 -, a unidade técnica absteve-se de propor a aplicação de multa, considerando o falecimento do ex-prefeito.
O MP/TCU, a seu turno, defende a ocorrência da prescrição de ambas as pretensões, punitiva e ressarcitória, defendendo a aplicação do prazo decenal (peça 125) . Em síntese, pondera o Parquet especializado que as despesas impugnadas ocorreram entre 5/1/2011 e 17/12/2011, sendo que "o prazo prescricional de dez anos transcorreu sem que fosse interrompido pelo ato que autorizou a citação do espólio, qual seja, o pronunciamento da SecexTCE expedido em 17/12/2021 (peça 111) ". Em caráter subsidiário, manifesta-se pelo "arquivamento das contas com fundamento diverso, qual seja, a ausência de pressupostos de desenvolvimento válido e regular do processo", considerando que o falecimento do responsável associado ao decurso do prazo em questão resultaria em "possível prejuízo ao contraditório e à ampla defesa por parte dos sucessores do responsável, sobre quem recairia a obrigação de demonstrar a aplicação de recursos geridos há muitos anos".
Com as devidas vênias, acolho a proposta suscitada pela unidade instrutiva, incorporando a respectiva análise às minhas razões de decidir.
Relativamente às despesas impugnadas, a defendente não apresentou qualquer documento que pudesse reduzir ou afastar o débito em questão, subsistindo a presunção de prejuízo ao erário que fundamentou a realização da citação. 
A despeito de a defendente ter apontado o Sr. Auro Maia, ex-Secretário Municipal de Assistência Social, como possível responsável, não trouxe aos autos qualquer expediente que pudesse lhe atribuir tal responsabilidade ou mesmo indicar sua participação efetiva na execução das despesas em epígrafe. Destaco que o ex-prefeito foi instado pelo órgão repassador dos recursos na fase interna desta tomada de contas especial a sanar as irregularidades apontadas, não tendo o mesmo apresentado qualquer manifestação do sentido de afastar sua responsabilidade. 
Em relação à prescrição da pretensão ressarcitória, com vênias ao Parquet, entendo que deve se aplicar a tese consagrada na jurisprudência desta Casa pela imprescritibilidade das ações de ressarcimento, consoante suscita a unidade instrutiva.
Para não me alongar neste tema, remeto ao Acórdão 459/2022-TCU-Plenário, recentemente prolatado, cujo voto vencedor foi produzido pelo Ministro Walton Alencar Rodrigues, em que restou entabulado o entendimento majoritário desta Corte, refletido no seguinte posicionamento, registrado no voto que decidiu o caso concreto em apreciação:
"Até que o Tribunal aprove projeto normativo com regulamentação da temática da prescrição, defendo seja mantido o entendimento consolidado nesta Corte de Contas quanto à imprescritibilidade das ações de reparação de dano ao Erário, com base no Enunciado 282 da Súmula de Jurisprudência do TCU, bem como a prescrição decenal da pretensão punitiva, prevista no artigo 205 do Código Civil, segundo as diretrizes aprovadas pelo Acórdão 1441/2016-TCU-Plenário."
Naquela oportunidade, também decidiu o Tribunal:
"9.8. ordenar à Secretaria-Geral de Controle Externo (Segecex) a formação de grupo técnico de trabalho para que, em processo apartado, apresente a este Plenário projeto de normativo que discipline, de forma completa e detalhada, o tema da prescrição da pretensão ressarcitória e da prescrição da pretensão punitiva no âmbito do controle externo, tendo por base jurisprudência predominante do Supremo Tribunal Federal, adequando-a às especificidades das diversas formas de atuação do Tribunal de Contas da União, devendo incluir, no estudo que fundamentará o projeto de normativo, avaliação do impacto das teses prescricionais discutidas sobre as responsabilidades e danos apurados nos processos em andamento no Tribunal, sobretudo os mais sensíveis, relevantes e de elevada materialidade.
Como se vê, portanto, a tese ainda vigente - enquanto não aprovada orientação diversa sobre a matéria, por normativo a ser deliberado em Plenário, e após os devidos estudos - é pela imprescritibilidade das ações de ressarcimento, baseado no disposto na Súmula TCU 282. 
A mesma conclusão aplica-se à alegação da defendente quanto à incidência do prazo prescricional de três (art. 205, § 3º, do Código Civil) ou de cinco anos (RE 636.886/STF) . 
Relativamente à proposta ministerial pelo arquivamento das contas pela inexistência de pressupostos de desenvolvimento válido e regular do processo, em razão do "possível prejuízo ao contraditório e à ampla defesa por parte dos sucessores do responsável" ante o decurso de quase dez anos desde a ocorrência da irregularidade, com as devidas vênias, deixo de acolhê-la. Ainda que o próprio Parquet tenha ponderado que o lapso temporal automaticamente não tem o condão de impossibilitar o contraditório e a ampla defesa, é forçoso reconhecer que, no presente caso, o gestor falecido tinha plena consciência quanto às pendências relativas às despesas em epígrafe, tendo sido notificado na fase interna do feito, a exemplo da comunicação à peça 11, recebida pelo próprio gestor no ano de 2015. Além disso, mesmo após o falecimento do gestor, o ente repassador efetuou nova notificação, no ano de 2017, a qual foi recebida pela própria administradora do espólio (peça 48) , não sendo possível asseverar que fora surpreendida com a citação determinada em 2021. Com efeito, entendo que estão presentes os pressupostos de desenvolvimento válido e regular do processo, autorizando-se seu julgamento. 
No que se refere à prescrição da pretensão punitiva, considerando o caráter personalíssimo da multa, a qual não se transfere aos herdeiros do responsável falecido, diferentemente da obrigação de reparar o dano, consoante jurisprudência pacífica desta Casa (a exemplo do Acórdão 4614/2009-TCU-Plenário) , não cabe a aplicação da multa. 
Com efeito, proponho que sejam julgadas irregulares as presentes contas, imputando-se débito de R$ 404.274,08, em valores originais.
Por fim, destaco que deixo de carrear para a minuta de acórdão tão-somente a proposição instrutória de, desde já, autorizar-se o parcelamento das dívidas imputadas, tendo em vista entender tratar-se de providência que somente deve ser adotada em face de solicitação do interessado. 
Ante o exposto, manifesto-me por que o Tribunal aprove o acórdão que ora submeto à deliberação deste Colegiado.
TCU, Sala das Sessões, em 26 de julho de 2022.
AUGUSTO SHERMAN CAVALCANTI 
Relator